臺灣高等法院刑事判決
110年度上訴字第1697號
上  訴  人  臺灣士林地方檢察署檢察官
被      告  鐘靚亞



上列上訴人因被告違反洗錢防制法等案件，不服臺灣士林地方法
院109年度審金訴字第325號，中華民國110年2月3日第一審判決
（起訴案號：臺灣士林地方檢察署109年度調偵字第1122號），
提起上訴，本院判決如下：
    主  文
原判決撤銷。
乙○○幫助犯洗錢罪，處有期徒刑貳月，併科罰金新臺幣參仟元，
罰金如易服勞役，以新臺幣壹仟元折算壹日。緩刑貳年。犯罪所
得新臺幣壹萬元沒收，於全部或一部不能沒收或不宜執行沒收時
，追徵其價額。
    犯罪事實
一、乙○○對於無正當理由收購他人金融機構帳戶者，極有可能利
    用該等帳戶為與財產有關之犯罪工具，及隱匿、掩飾犯罪所
    得財物或財產上利益之目的，有所預見，仍不違本意，基於
    幫助詐欺取財及幫助掩飾、隱匿犯罪所得去向之不確定故意
    ，於民國109年3月18日前某日，以新臺幣（下同）2萬元之
    對價，將其所有之合作金庫商業銀行帳號000-000000000000
    0 號帳戶（下稱合庫銀行帳戶）出售某真實姓名、年籍不詳
    之人，而以便利商店店到店方式，將其存摺、金融卡與密碼
    寄交該人，並以相同方式收取價金2萬元，幫助遂行詐欺取
    財及掩飾、隱匿犯罪所得去向。該不詳人士取得乙○○所有之
    合庫銀行帳戶，即與所屬詐欺集團成員（無證據證明未滿18
    歲）基於洗錢及意圖為自己不法所有之詐欺犯意，以「默妤
    」之暱稱透過行動電話軟體「Buddy Do」，假意向甲○○販售
    蜥蜴，甲○○因而誤信為真，於109年3月18日中午12時8分許
    ，前往新北市○○區○○路000號全家便利商店，以自動櫃員機
    匯款1萬130元至合庫銀行帳戶，旋由集團成員持其金融卡提
    領現金，製造金流斷點，藉此掩飾、隱匿上開犯罪所得之去
    向。
二、案經甲○○訴由臺北市政府警察局內湖分局移送臺灣士林地方
    檢察署檢察官偵查起訴。
    理  由
壹、證據能力：
    本件認定犯罪事實所引用之證據，皆無證據證明係公務員違
    背法定程序所取得，又檢察官、被告乙○○於本院審理時均同
    意作為證據（本院卷第88、89頁），復經審酌該等證據製作
    時之情況，尚無顯不可信與不得作為證據之情形，亦無違法
    不當與證明力明顯過低之瑕疵，且與待證事實具有關聯性，
    認為以之作為證據應屬適當，依刑事訴訟法第158 條之4 反
    面解釋及第159 條之5 規定，認均有證據能力。
貳、實體部分：
一、認定犯罪事實之證據及理由：
　㈠上揭事實，業據被告於原審及本院審理時坦承不諱（原審卷
    第43、59頁、本院卷第91頁），並經證人即告訴人甲○○於警
    詢、檢察官訊問時證述綦詳（臺灣士林地方檢察署109 年度
    偵字第9892號偵查卷宗【下稱偵卷】第13至15、95至97頁）
    ，且有台新銀行自動櫃員機交易明細表、對話紀錄翻拍照片
    、合作金庫商業銀行五股分行109 年5 月8 日合金五股字第
    1090001522號函、109 年6 月23日合金五股字第1090002074
    號函暨開戶資料及交易明細附卷可資佐證（偵卷第17至21、
    23至33、67至69頁），俱徵被告前揭任意性自白與事實相符
    。
　㈡洗錢防制法所稱之「洗錢」行為，依第2條之規定，係指：
    意圖掩飾或隱匿特定犯罪所得來源，或使他人逃避刑事追訴
    ，而移轉或變更特定犯罪所得；掩飾或隱匿特定犯罪所得
    之本質、來源、去向、所在、所有權、處分權或其他權益者
    ；收受、持有或使用他人之特定犯罪所得。並於第14條、
    第15條規定其罰則，俾防範犯罪行為人藉製造資金流動軌跡
    斷點之手段，去化不法利得與犯罪間之聯結。申言之，洗錢
    防制法之立法目的，在於防範及制止因犯第3條所列之特定
    犯罪而取得或變得之財物或財產上利益及其之孳息，藉由包
    含處置（即將特定犯罪所得直接予以移轉或變更）、分層化
    （即以迂迴層轉、化整為零之多層化包裝方式，掩飾或隱匿
    特定犯罪所得）及整合（即收受、持有或使用他人之特定犯
    罪所得，使之回流至正常金融體系，而得以合法利用享受）
    等各階段之洗錢行為，使其形式上轉換成為合法來源，以掩
    飾或切斷特定犯罪所得與犯罪之關聯性，而藉以逃避追訴、
    處罰。參酌洗錢防制法第3條、第4條第2項立法說明：「洗
    錢犯罪之處罰，其有關前置犯罪之聯結，並非洗錢犯罪之成
    立要件，僅係對於違法、不合理之金流流動起訴洗錢犯罪，
    作不法原因之聯結」、「洗錢犯罪以特定犯罪為前置要件，
    主要著眼於對不法金流軌跡之追查，合理建構其追訴基礎，
    與前置之特定犯罪成立與否，或是否有罪判決無關」等旨，
    一般洗錢罪與特定犯罪係不同構成要件之犯罪，各別行為是
    否該當於一般洗錢罪或特定犯罪，應分別獨立判斷，特定犯
    罪僅係洗錢行為之「不法原因聯結」，即特定犯罪之「存在
    」及「利得」，僅係一般洗錢罪得以遂行之情狀，而非該罪
    之構成要件行為。特定犯罪之既遂與否和洗錢行為之實行間
    ，不具有時間先後之必然性，只要行為人實行洗錢行為，在
    後續因果歷程中可以實現掩飾、隱匿特定犯罪所得之效果，
    即得以成立一般洗錢罪，並不以「特定犯罪已發生」或「特
    定犯罪所得已產生」為必要。又洗錢防制法第2條修正之立
    法說明第4點，已敘明有關是否成立該條第3款洗錢行為之判
    斷重點「在於主觀上是否明知或可得而知所收受、持有」，
    即不以「明知」為限，洗錢行為並無「明知」之要件，在解
    釋上自不能限於確定故意。而提供金融帳戶提款卡及密碼之
    行為人，因已將帳戶之提款卡及密碼等物件提供他人使用，
    失去對自己帳戶之實際管領權限，若無配合指示親自提款，
    即無收受、持有或使用特定犯罪所得之情形，且無積極之移
    轉或變更特定犯罪所得之行為，故非屬洗錢防制法第2條第1
    款、第3款所稱之洗錢行為，不成立同法第14條第1項一般洗
    錢罪之正犯，惟特定犯罪之正犯實行特定犯罪後，為掩飾、
    隱匿其犯罪所得財物之去向及所在，而令被害人將款項轉入
    其所持有、使用之他人金融帳戶，並由該特定犯罪正犯前往
    提領其犯罪所得款項得手，如能證明該帳戶內之款項係特定
    犯罪所得，因已被提領而造成金流斷點，該當掩飾、隱匿之
    要件，該特定犯罪正犯自成立一般洗錢罪之正犯。又刑法第
    30條之幫助犯，係以行為人主觀上有幫助故意，客觀上有幫
    助行為，即對於犯罪與正犯有共同認識，而以幫助意思，對
    於正犯資以助力，但未參與實行犯罪之行為者而言。幫助犯
    之故意，除需有認識其行為足以幫助他人實現故意不法構成
    要件之「幫助故意」外，尚需具備幫助他人實現該特定不法
    構成要件之「幫助既遂故意」，惟行為人只要概略認識該特
    定犯罪之不法內涵即可，無庸過於瞭解正犯行為之細節或具
    體內容。此即學理上所謂幫助犯之「雙重故意」。金融帳戶
    乃個人理財工具，依我國現狀，申設金融帳戶並無任何特殊
    限制，且可於不同之金融機構申請多數帳戶使用，是依一般
    人之社會通念，若見他人不以自己名義申請帳戶，反而收購
    或借用別人之金融帳戶以供使用，並要求提供提款卡及告知
    密碼，則提供金融帳戶者主觀上如認識該帳戶可能作為對方
    收受、提領特定犯罪所得使用，對方提領後會產生遮斷金流
    以逃避國家追訴、處罰之效果，仍基於幫助之犯意，而提供
    該帳戶之提款卡及密碼，以利洗錢實行，仍可成立一般洗錢
    罪之幫助犯（最高法院刑事大法庭108年度台上大字第3101
    號裁定意旨參照）。本件被告提供合庫銀行帳戶存摺、金融
    卡、密碼予不詳人士所屬詐欺集團成員向告訴人施用詐術詐
    取金錢，而犯詐欺取財之特定犯罪，被告所有之合庫銀行帳
    戶作為收受詐騙款項之人頭帳戶，並經該集團成員提領，足
    以製造金流斷點，掩飾、隱匿上開犯罪所得之去向，藉此逃
    避司法追訴、處罰，於正犯應成立一般洗錢罪。而被告對於
    提供個人金融機構帳戶，可能被利用為詐欺取財之犯罪工具
    ，確有所預見，其主觀上並知悉金融機構帳戶金融卡功能即
    在提領帳戶內金錢使用，對於其帳戶可能作為他人收受、提
    領特定犯罪所得，藉由被告名義之人頭帳戶製造金流斷點，
    規避司法偵查，當同可預見。從而，被告將合庫銀行帳戶存
    摺、金融卡、密碼交付他人，容任他人持以收受、提領特定
    犯罪所得使用，藉由被告名義帳戶掩飾、隱匿犯罪所得之去
    向，自已該當一般洗錢罪之幫助犯。
　㈢綜上，本案事證明確，被告犯行堪予認定，應依法論科。
二、論罪：
  ㈠幫助犯之成立，主觀上行為人須有幫助故意，客觀上須有幫
    助行為，亦即刑法上之幫助犯，係對於犯罪與正犯有共同之
    認識，而以幫助之意思，對於正犯資以助力，而未參與實施
    犯罪之行為者而言（最高法院84年度台上字第6475號、88年
    度台上字第1270號判決意旨參照）。被告基於幫助詐欺取財
    、洗錢之不確定故意，將合庫銀行帳戶存摺、金融卡、密碼
    提供不詳人士所屬詐欺集團成員使用，使該集團成員得以持
    之作為收受、提領詐騙款項，製造金流斷點之工具，被告所
    為應僅止於幫助犯罪之故意，而為詐欺取財罪、一般洗錢罪
    構成要件以外之行為。是核被告所為，係犯刑法第30條第1 
    項前段、第339 條第1 項、洗錢防制法第14條第1項之幫助
    詐欺取財罪及幫助洗錢罪。檢察官起訴書認被告提供合庫銀
    行帳戶使詐欺集團成員持以收受詐騙款項及予提領，係犯洗
    錢防制法第14條第1項一般洗錢罪之正犯，容有誤會。
　㈡被告以一行為犯幫助詐欺取財及幫助洗錢二罪，為想像競合
    犯，應依刑法第55條規定，從一重之幫助洗錢罪處斷。
　㈢被告基於幫助洗錢之不確定故意，為構成要件以外之行為，
    為幫助犯，是依刑法第30條第2項規定，減輕其刑。
　㈣被告犯幫助洗錢罪，於本院審理時自白犯罪（本院卷第91頁
    ），應依洗錢防制法第16條第2項規定，減輕其刑，並遞減
    輕之。　
三、撤銷原判決之理由及科刑審酌事由：
　㈠原審以被告犯幫助詐欺取財罪，事證明確，予以論科，固非
    無見。惟行為人提供金融帳戶予不認識之人，非屬洗錢防制
    法第2條所稱之洗錢行為，不成立同法第14條第1項一般洗錢
    罪之正犯，惟如行為人主觀上認識該帳戶可能作為收受及提
    領特定犯罪所得使用，他人提領後即產生遮斷資金流動軌跡
    以逃避國家追訴、處罰之效果，仍基於幫助之犯意而提供，
    應論以同法第14條第1項之幫助洗錢罪，此經最高法院刑事
    大法庭著有108年度台上大字第3101號裁定可資參照。被告
    提供合庫銀行帳戶予不詳人士所屬詐欺集團成員向告訴人施
    用詐術詐取財物，而犯詐欺取財之特定犯罪，其帳戶用以收
    受犯罪所得，並經該集團成員提領製造金流斷點，足以掩飾
    、隱匿犯罪所得之去向，被告知悉金融機構帳戶金融卡係作
    為提領帳戶內金錢使用，對於其帳戶可能作為收受、提領特
    定犯罪所得，藉由被告名義之人頭帳戶製造金流斷點，規避
    司法偵查，有所預見，應成立洗錢罪之幫助犯，原審就此部
    分認不成立犯罪，不另為無罪之諭知，即有未合。從而，檢
    察官上訴指摘原審判決不當，為有理由，應由本院予以撤銷
    改判。
　㈡爰以行為人之責任為基礎，審酌被告囿於厚利，恣意販售其
    合庫銀行帳戶存摺、金融卡、密碼，作為詐欺集團成員向告
    訴人詐欺取財及洗錢之工具，徒增被害人追償、救濟困難，
    並使執法人員難以追查詐欺集團成員之真實身分，助長詐欺
    犯罪之風氣，危害社會治安與金融秩序，應嚴予非難，兼衡
    被告前無犯罪紀錄，素行良好，高職畢業之智識程度（本院
    卷第33頁），其犯罪之動機、目的、手段、所獲利益，及於
    本院審理時自承之工作所得、經濟能力、家庭生活狀況（本
    院卷第92頁），復念被告僅提供個人帳戶予他人使用因而幫
    助犯罪，並未參與詐欺集團實行詐欺、洗錢犯行，惡性尚非
    重大，且被告犯後坦承犯行，並與告訴人經調解成立，賠償
    損害，有臺北市○○區○○○○○000 ○○○○○000 號調解書及原審公
    務電話紀錄在卷足稽（臺灣士林地方檢察署109 年度調偵字
    第1122號偵查卷宗第5 頁、原審卷第35頁），態度良好等一
    切情狀，量處如主文第二項所示之刑，並諭知罰金易服勞役
    之折算標準，資為懲儆。
　㈢被告前未曾因故意犯罪受有期徒刑以上刑之宣告，有本院被
    告前案紀錄表可參（本院卷第25頁），因一時失慮，偶罹刑
    章，於原審及本院審理時均坦承犯行，應已反躬自省，經此
    偵審教訓，當知所警惕，信無再犯之虞，且被告業與告訴人
    經調解成立，履行完畢，堪認被告積極彌補損害，良有悔意
    ，並獲告訴人諒解，表達願予自新機會之意（原審卷第42頁
    ），復念被告年紀尚輕，並曾受高職教育，仍有可為，倘令
    其入監服刑，恐未收教化之效，先受與社會隔絕之害，以刑
    事法律制裁本即屬最後手段性，本院量處之刑度應已足使被
    告戒慎自律，本院審酌上情，因認所宣告之刑以暫不執行為
    適當，爰予宣告緩刑2年，以勵自新。
四、被告販售合庫銀行帳戶取得價金2萬元，此經被告於本院審
    理時供承在卷（本院卷第91頁），為犯罪所得，惟被告經調
    解成立後支付告訴人1萬元，業如前述，此部分如仍諭知沒
    收，容有過苛之虞，依刑法第38條之2第2項規定，不予宣告
    沒收、追徵，其餘犯罪所得1萬元，應依刑法第38條之1第1
    項前段、第3項規定宣告沒收，於全部或一部不能沒收或不
    宜執行沒收時，追徵其價額。　　
據上論斷，應依刑事訴訟法第369條第1項前段、第364條、第299
條第1項前段，洗錢防制法第14條第1項、第16條第2項，刑法第1
1條、第30條、第339 條第1 項、第55條、第42條第3項、第74條
第1項第1款、第38條之1第1項前段、第3項，刑法施行法第1條之
1第1項，判決如主文。
本案經檢察官王芷翎提起公訴，檢察官江玟萱提起上訴，由檢察
官曾俊哲到庭執行職務。
中　　華　　民　　國　　110 　年　　8 　　月　　18　　日
                  刑事第三庭    審判長法  官  張惠立  
                                      法  官  劉兆菊
                                      法  官  廖怡貞
以上正本證明與原本無異。
如不服本判決，應於收受送達後20日內向本院提出上訴書狀，其
未敘述上訴之理由者並得於提起上訴後20日內向本院補提理由書
（均須按他造當事人之人數附繕本）「切勿逕送上級法院」。
                                      書記官  劉芷含
中　　華　　民　　國　　110 　年　　8 　　月　　18　　日

附錄本案論罪科刑法條全文：
中華民國刑法第339條
（普通詐欺罪）
意圖為自己或第三人不法之所有，以詐術使人將本人或第三人之
物交付者，處5年以下有期徒刑、拘役或科或併科50萬元以下罰
金。
以前項方法得財產上不法之利益或使第三人得之者，亦同。
前二項之未遂犯罰之。

洗錢防制法第14條
有第二條各款所列洗錢行為者，處7年以下有期徒刑，併科新臺
幣500萬元以下罰金。
前項之未遂犯罰之。
前二項情形，不得科以超過其特定犯罪所定最重本刑之刑。